【裁判字號】    89,訴,1914
【裁判日期】    900601
【裁判案由】    土地增值稅
【裁判全文】
臺北高等行政法院判決                            八十九年度訴字第一九一四號
                              .
    原      告  甲○○
    被      告  台北縣稅捐稽徵處
    代  表  人  乙○○處長）.
    訴訟代理人  丙○○
右當事人間因土地增值稅事件，原告不服台灣省政府中華民國八十九年八月二十五日
八九府訴二字第一二七三七五訴願決定，提起行政訴訟。本院判決如左：
    主  文
原告之訴駁回。
訴訟費用由原告負擔。
    事  實
一、事實概要：緣原告於八十八年七月十七日向第三人方雲承買臺北縣深坑鄉○○段
    土庫小段一二四之二三地號土地，嗣於八十八年十二月八日自配偶受贈取得臺北
    縣新店市○○段六八、六九地號土地（下稱系爭土地）後，旋於八十八年十二月
    十八日出售該受贈土地，並於八十九年二月十六日申請依土地稅法第三十五條規
    定退還原出售土地已納之土地增值稅，被告所屬新店分處以原告之申請與土地稅
    法第三十五條重購退稅之要件不合，無退稅之適用，遂以八十九年三月四日八九
    北稅新二字第三八五一號函否准退稅，原告不服，提起訴願，遭台灣省政府於八
    十九年八月二十五日以八九府訴二字第一二七三七五訴願決定書，為駁回訴願之
    決定，原告不服，乃提起本件行政訴訟。
二、兩造聲明：
(一)、原告聲明求為判決：
１、訴願決定及原處分均撤銷。
２、命被告應退還原告已納土地增值稅新台幣（以下同）十二萬八千八百四十三元。
(二)、被告聲明求為判決：駁回原告之訴。
三、兩造之爭點：本件原告之申請是否符合土地稅法第三十五條重購自用住宅退稅之
    規定？
(一)、原告主張之理由：
１、系爭土地是配偶贈與本人，本人再出售，應以配偶原取得系爭土地之日期核課增
    值稅，辦理重購退稅，被告竟以所謂「二次取得」之時間作認定，未依「實質課
    稅原則」核實認定所有權人及取得時間，率以登記名義人之不同作二次取得之認
    定，此雙重標準之作法與土地稅法之立法精神有違。
２、經查土地稅法第三十五條第二項有關先買後賣土地之條文均無明文規定，財政部
    八八年九月七日財稅第八八一九四一四六五號函釋任意解讀法律之意旨，嚴重侵
    害人民權益，於法不合。
(二)、被告主張之理由：
１、按司法院釋字第二八七號解釋前段．．行政主管機關就行政法規所為之釋示，係
    闡明法規之原意，故應自法規生效之日起有其適用，前揭財政部八十八年九月七
    日台財稅第八八一九四一四六五號函釋係就土地稅法第三十五條立法原意之解釋
    ，非獨立之行政命令，應自該稅法生效之日即有其適用。原告指稱被告之新店分
    處八十九年三月四日北稅新二字第三五一號函所持財政部函釋違反法律不溯及既
    往原則，顯係對行政機關釋示之法律效力有所誤解。
２、本案原告係購買位於深坑鄉之土地後，嗣自其配偶受贈取得原設有英龍商行營業
    登記之系爭土地，再出售二次取得之系爭土地，被告之新店分處依上開財政部八
    十八年九月七日台財稅第八八一九四一四六五號函釋規定否准原告所請退稅，於
    法並無不合。
  理  由
一、按「土地所有權人於出售土地後，自完成移轉登記之日起，二年內重購自用住宅
    用地，其新購土地地價超過原出售土地地償，扣除繳納土地增值稅後之餘額，得
    向稽徵機關辦理退稅。」暨「前項土地所有權人於先購買土地後，自完成移轉登
    記之日起二年內，始行出售者准用之」。為土地稅法第三十五條第一、二項所明
    定。本件原告於八十八年七月十七日向第三人方雲承買臺北縣深坑鄉○○段土庫
    小段一二四之二三地號土地，嗣於八十八年十二月八日自配偶受贈取得臺北縣新
    店市之系爭土地後，旋於八十八年十二月十八日出售該受贈之系爭土地，並於八
    十九年二月十六日申請依土地稅法第三十五條規定退還原出售土地已納之土地增
    值稅，被告所屬之新店分處以原告之申請與土地稅法第三十五條重購退稅之要件
    不合，無退稅之適用，遂否准退稅等情，有原告之申請書及附件、被告八十九年
    三月四日八九北稅新二字第三八五一號函各一件在卷可按，並為兩造所不爭，堪
    認為實。原告不服，循序提起本件行政訴訟，主張：自配偶受贈之系爭土地及房
    屋為其所有，其妻僅所有權登記名義人，應以其配偶取得土地之日為基準，核課
    土地增值稅，且被告適用前揭財政部八十八年九月七日台財稅第八八一九四一四
    六號函釋違反法律不溯及既往原則云云，惟查：
（一）、「按土地稅法第三十五條有關重購自用住宅用地退還原已繳納土地增值稅規
        定之立法意旨，在於考量土地所有權人因住所遷移等實際需要，必須出售原
        有自用住宅用地，而另於他處購買自用住宅用地，為避免因課徵土地增值稅
        ，降低其重購土地之能力，乃准就其已納土地增值稅額內，退還其不足支付
        新購土地地價之數額。故該條第一項第一款規定，係以土地所有權人於出售
        原有自用住宅用地後，另行購買土地仍作自用住宅用地為要件；同條第二項
        有關先購後售，既準用第一項之規定，仍應以土地所有權人於購買土地時，
        已持有供自用住宅使用之土地為適用範圍，如土地所有權人未持有供自用住
        宅使用之土地，僅係單純購買土地，嗣後再購買或自其配偶受贈他筆土地後
        再出售，核其情形係二次取得土地後再出售第二次取得之土地，與上開條文
        規定先售後購或先購後售，應以已持有自用住宅用地之立法意旨不符，應無
        土地稅法第三十五條重購自用住宅用地退還已繳納土地增值稅規定之適用。
        ．．」為財政部八十八年九月七日台財稅第八八一九四一四六號函釋之見解
        ，該函釋乃係主管機關就所屬機關因執行土地稅法第三十五條之規定發生疑
        義，以主管機關之地位為符合法規原意之釋示，與上開法律規定之重購自用
        住宅用地退還原已繳納土地增值稅規定之立法意旨相符，本院自得予以援用
        。次按「行政主管機關就行政法規所為之釋示，係闡明法規之原意，固應自
        法規生效之日起有其適用。」司法院釋字第二八七號著有解釋，是前揭財政
        部八十八年九月七日之函釋係就土地稅法第三十五條之立法原意作解釋，應
        自土地稅法生效之日即有適用，被告所屬新店分處援引前開函釋，以八十九
        年三月四日八九北稅新二字第三八五一號函否准其所請，於法並無不合，原
        告認被告引用上開財政部之函釋違反法律不溯及既往原則，應係誤解。
（二）、本件原告於八十八年七月十七日向第三人方雲承買台北縣深坑鄉○○段土庫
        小段一二四｜二三地號土地，並於八十八年八月五日完成移轉登記，惟其於
        八十八年十二月八日自配偶受贈與取得台北縣新店市○○段六八、六九地號
        土地後，旋即於八十八年十二月十八日出售該受贈土地，核係二次取得土地
        後再出售第二次取得之土地，與首揭土地稅法第三十五條規定在於考量土地
        所有權人因住所遷移等實際需要，而先購買土地再出售原有自用住宅用地之
        立法意旨不合。被告否准所請退稅，自無不合。
（三）、另系爭受贈自配偶之土地乃係於七十四年六月五日民法修正後購買，既係以
        配偶名義登記，依修正後民法第一千零十七條規定：「聯合財產中，夫或妻
        結婚時所有之財產及婚姻存繽中取得之財產為夫或妻之原有財產各保有其所
        有權。」系爭土地既登記為其配偶所有，依法即屬於其配偶之原有財產，其
        再行移轉與原告自係受配偶贈與，而非於購買之始為原告所有，原告主張應
        以其配偶取得土地之日為基準，核課土地增值稅云云，並非可採。
二、從而，原告係購買位於深坑鄉之土地後，嗣自其配偶受贈取得系爭土地，再出售
    二次取得之系爭土地，被告所屬新店分處否准原告所請退稅，於法並無不合。訴
    願決定遞予駁回，亦無違誤，均應予維持。本件原告請求撤銷訴願決定及原處分
    ，並命被告應退還原告已納土地增值稅十二萬八千八百四十三元，為無理由，應
    予駁回。
據上論結，本件原告之訴為無理由，爰依行政訴訟法第九十八條第三項前段，判決如
主文。
中      華      民      國     九十     年      六      月      一      日
                                 臺 北 高 等 行 政 法 院  第 二 庭
                                              審判長法  官  王立杰
                                                    法  官  黃本仁
                                                    法  官  劉介中
右為正本係照原本作成。
如不服本判決，應於送達後二十日內，向本院提出上訴狀並表明上訴理由，如於本判
決宣示後送達前提起上訴者，應於判決送達後二十日內補提上訴理由書（須按他造人
數附繕本）。
中      華      民      國     九十     年      六      月      一      日
                                                    書記官  黃明和


司法院資訊處製作；財團法人民間司法改革基金會備份。
